ACORDAO-COMPLETO-2476094

ACÓRDÃO 1538/2021 ATA 24/2021 - PLENÁRIO

VISTOS, relatados e discutidos os atos de concessão inicial de pensão civil pelo Tribunal Regional Eleitoral de São Paulo.
ACORDAM os ministros do Tribunal de Contas da União, reunidos em sessão do Plenário, ante as razões expostas pelo Relator, e com fundamento nos artigos 71, incisos III da Constituição Federal de 1988, 1º, inciso V e 39, inciso II, da Lei 8.443/1992, 1º, inciso VIII, 259, inciso II e 260, § 1º, do Regimento Interno, em:
9.1. considerar legal e autorizar o registro do ato de pensão civil instituído por Maria Helena Baccarin Cordeiro em favor de José Geraldo Cordeiro Alves;
9.2. determinar ao Tribunal Regional Eleitoral de São Paulo que:
9.2.1. no prazo de 15 (quinze) dias, a contar da ciência desta deliberação, adeque o valor da pensão civil paga ao beneficiário José Geraldo Cordeiro Alves, de modo que a soma dos proventos de aposentadoria e de pensão civil por ele percebidos sejam limitados ao teto estabelecido pelo art. 37, inciso XI, da Constituição Federal, em atendimento ao disposto no Tema 359, de repercussão geral, exarado pelo Plenário do Supremo Tribunal Federal no Recurso Extraordinário 602.584, encaminhando a este Tribunal os comprovantes respectivos;
9.2.2. dê ciência do inteiro teor desta deliberação ao interessado, no prazo de 15 (quinze) dias, a contar do recebimento da notificação deste acórdão, encaminhando a este Tribunal, no prazo de 30 (trinta) dias, comprovante da referida ciência, alertando-o de que o efeito suspensivo proveniente da interposição de eventuais recursos junto ao TCU não o eximirá da devolução dos valores percebidos indevidamente após sua notificação, caso os recursos não sejam providos.

Concessão de pensão civil.

3. Interessado: José Geraldo Cordeiro Alves (XXX.039.988-XX)

13.1. Ministros presentes: Ana Arraes (Presidente), Walton Alencar Rodrigues, Benjamin Zymler, Aroldo Cedraz, Raimundo Carreiro, Bruno Dantas, Vital do Rêgo e Jorge Oliveira (Relator).
13.2. Ministros-Substitutos presentes: Augusto Sherman Cavalcanti, Marcos Bemquerer Costa e Weder de Oliveira.

JORGE OLIVEIRA

Adoto como relatório a instrução elaborada na Secretaria de Fiscalização de Integridade de Atos e Pagamentos de Pessoal e de Benefícios Sociais (Sefip) , que obteve a anuência do Ministério Público junto ao TCU:
"INTRODUÇÃO
1.	Trata-se do ato de concessão inicial da pensão civil instituída por Maria Helena Baccarin Cordeiro (CPF: XXX.700.408-XX) , ex-servidora do Tribunal Regional Eleitoral de São Paulo.
2.	O ato foi submetido, para fim de registro, à apreciação do Tribunal de Contas da União (TCU) , de acordo com o art. 71, inciso III, da Constituição Federal. O cadastramento e a disponibilização ao TCU ocorreram por intermédio do Sistema de Apreciação e Registro de Atos de Admissão e Concessões, na forma dos arts. 2º, caput e incisos I a VI, e 4º, caput, da Instrução Normativa - TCU 78/2018.
3.	Ao benefício pensional habilitou-se José Geraldo Cordeiro Alves (CPF: XXX.700.408-XX) , viúvo da ex-servidora.
HISTÓRICO
4.	O ato de concessão em exame, cuja data de vigência é 8/2/2018, foi disponibilizado ao TCU em 27/4/2018.
5.	Em 15/10/2020, esta Unidade Técnica elaborou peça de instrução processual com proposta de legalidade do ato de concessão em exame (peça 4) .
6.	Encaminhados os autos ao Ministério Público (MP/TCU) , o douto Parquet propôs a adoção de medida preliminar (diligência) , conforme parecer a seguir transcrito (peça 9) :
'Esta representante do Ministério Público de Contas opina pela realização de diligência ao Tribunal Regional Eleitoral de São Paulo, a fim de que, em relação ao beneficiário José Geraldo Cordeiro Alves (CPF n.º XXX.039.988-XX) , viúvo da ex-servidora Maria Helena Baccarin Cordeiro (CPF n.º XXX.700.408-XX) , seja verificado se está sendo observado o teto constitucional sobre a soma dos proventos recebidos pelo interessado a título da pensão civil de peça n.º 2, juntamente com a aposentadoria do pensionista no cargo de auditor-fiscal da Receita Federal do Brasil (peça n.º 6) , considerando o tema n.º 359 de repercussão geral, exarado pelo Plenário do Supremo Tribunal Federal no Recurso Extraordinário n.º 602.584, e cujo teor reproduzimos:
'Ocorrida a morte do instituidor da pensão em momento posterior ao da Emenda Constitucional nº 19/1998, o teto constitucional previsto no inciso XI do artigo 37 da Constituição Federal incide sobre o somatório de remuneração ou provento e pensão percebida por servidor'.
7.	Em despacho constante da peça 10, o Ministro Relator anuiu com a proposta do MP/TCU.
8.	Em cumprimento à sobredita determinação, a Seproc/TCU encaminhou o expediente acostado à peça 11, vindo aos autos, em resposta, o documento constante da peça 13.
EXAME TÉCNICO
9.	A servidora Maria Helena Baccarin Cordeiro (CPF: XXX.700.408-XX) se aposentou voluntariamente em 4/5/1992, com proventos proporcionais posteriormente integralizados por força do art. 190 da Lei 8.112/1990. Os atos de concessão inicial e de alteração da aposentadoria da ex-servidora foram apreciados por esta Corte de Contas com julgamento pela legalidade, respectivamente nos TC's Processo 014.772/1993-0 e Processo 008.812/2006-0.
10.	Em resposta à diligência realizada pela Seproc/TCU (peça 11) , a Unidade Jurisdicionada encaminhou o expediente acostado à peça 13, noticiando que: 'este TRE-SP, por precaução, entendeu pertinente acompanhar o desfecho do julgamento desse recurso para então efetivar estudo sobre o tema, em vista da possibilidade de alteração do julgamento do Recurso Extraordinário 602584, ressalvado, no entanto, o fato de que há maior segurança jurídica para adoção da nova interpretação da matéria, assentada pelo STF, considerando-se o não provimento dos embargos declaratórios, ainda que sem a publicação do correspondente acórdão e sem trânsito em julgado.'
11.	Conforme demonstram os contracheques constantes das peças 15 e 16, o somatório dos proventos de pensão civil percebidos pelo beneficiário junto ao TRE/SP (objeto do presente feito) com os proventos de aposentadoria decorrentes do cargo de Auditor da Receita Federal perfaz o valor total de R$ 43.327,82, ou seja, valor superior ao teto remuneratório do serviço público que é de R$ 39.293,32, consoante o disposto no art. 1º da Lei 13.752/2018, que dispõe sobre o subsídio dos Ministros do Supremo Tribunal Federal.
12.	Assim, considerando que o óbito da ex-servidora é posterior à Emenda Constitucional 19/1998, considerando que o somatório dos proventos de aposentadoria e pensão percebidos pelo beneficiário José Geraldo Cordeiro Alves (CPF: XXX.700.408-XX) é superior ao teto remuneratório do serviço público, e considerando o tema 359 de repercussão geral, exarado pelo Plenário do Supremo Tribunal Federal no Recurso Extraordinário 602.584, cujo trânsito em julgado ocorreu em 26/3/2021 (peça 17) , propõe-se considerar ilegal, para fim de registro, o ato de concessão de pensão civil constante deste processo.
13.	Cumpre observar que, não havendo decorrido o prazo 5 (cinco) anos desde o ingresso do ato de concessão nesta Corte de Contas, não há a necessidade de se instalar o contraditório, consoante o entendimento firmado no Acórdão 587/2011-TCU-Plenário, de relatoria do Ministro Valmir Campelo, cabendo mencionar que o ato em exame completará 5 anos de sua entrada no TCU em 27/4/2023.
14.	Por derradeiro, registre-se que a análise do presente feito observou o regramento inscrito na Resolução TCU 315/2020.
CONCLUSÃO 
15.	Em vista do acima expendido, propõe-se considerar ilegal, negando-lhe registro, o ato inicial de concessão de pensão civil constante deste processo, haja vista a percepção de proventos de aposentadoria e pensão cujo somatório excede o teto remuneratório do serviço público federal, contrariando o entendimento firmado no tema 359 de repercussão geral, exarado pelo Plenário do Supremo Tribunal Federal no Recurso Extraordinário 602.584.
PROPOSTA DE ENCAMINHAMENTO
16.	Ante o exposto, e de conformidade com o preceituado nos artigos 71, III, da Constituição Federal de 1988; 1º, V, e 39, II, da Lei 8.443/1992; 1º, VIII, 259, II, 260, § 1º, e 262, § 2º, do Regimento Interno/TCU, propõe-se:
16.1	considerar ilegal, negando-lhe registro, o ato inicial de concessão da pensão civil instituída pela ex-servidora Maria Helena Baccarin Cordeiro (CPF: XXX.700.408-XX) em favor do beneficiário José Geraldo Cordeiro Alves (CPF: XXX.700.408-XX) , haja vista a percepção de proventos de aposentadoria e pensão cujo somatório excede o teto remuneratório do serviço público federal, contrariando o entendimento firmado no tema 359 de repercussão geral, exarado pelo Plenário do Supremo Tribunal Federal no Recurso Extraordinário 602.584;
16.1.1	dispensar o ressarcimento das quantias indevidamente recebidas, presumida a boa-fé, consoante o disposto no Enunciado 106 da Súmula de Jurisprudência do TCU;
16.1.2 determinar ao Tribunal Regional Eleitoral de São Paulo que, nos termos dos art. 262, caput, do Regimento Interno do TCU e 19, caput, da Instrução Normativa - TCU 78/2018:
a) abstenha-se de realizar pagamentos decorrentes do ato de concessão considerado ilegal, no prazo de 15 (quinze) dias, contado a partir da ciência dessa deliberação, sujeitando-se a autoridade administrativa omissa à responsabilidade solidária;
b) comunique ao interessado acerca do teor deste Acórdão, alertando-o de que o efeito suspensivo proveniente da interposição de eventuais recursos junto ao TCU não o eximirá da devolução dos valores percebidos indevidamente após sua notificação, caso os recursos não sejam providos;
c) emita e disponibilize no sistema e-Pessoal, no prazo de 30 (trinta) dias, novo ato de concessão, escoimado das irregularidades apontadas, nos termos do art. 262, § 2º, do Regimento Interno do TCU; e
d) encaminhe ao Tribunal o comprovante de que o interessado tomou ciência do inteiro teor desta deliberação."
É o relatório.

não há

Procuradora-Geral Cristina Machado da Costa e Silva

PENSÃO CIVIL. INEXISTÊNCIA DE IRREGULARIDADES INTRÍNSECAS AO ATO. SOMATÓRIO DOS VALORES PERCEBIDOS A TÍTULO DE PENSÃO CIVIL E APOSENTADORIA SUPERIOR AO TETO CONSTITUCIONAL. LEGALIDADE DO ATO. DETERMINAÇÃO PARA ADEQUAÇÃO DOS VALORES PAGOS AO TETO REMUNERATÓRIO.

PENSÃO CIVIL (PCIV)

Informo inicialmente que solicitei a inclusão deste processo na pauta deste colegiado em razão da relevância da discussão nele contida, nos termos do art. 17, § 1º, do Regimento Interno do TCU.
2. Em exame a concessão inicial de pensão civil instituída por Maria Helena Baccarin Cordeiro, ex-servidora do Tribunal Regional Eleitoral de São Paulo, em favor de José Geraldo Cordeiro Alves, viúvo da ex-servidora.
3. Em sua primeira instrução (peça 4) , a Sefip propôs a legalidade do ato de concessão em exame, em razão de não terem sido encontradas irregularidades na concessão. Alertada pelo Ministério Público junto ao TCU sobre a possível extrapolação do teto constitucional de remuneração por parte do beneficiário (peça 9) , e em atendimento a despacho deste Relator (peça 10) , a Sefip encaminhou diligência ao TRE/SP, "afim de que, em relação ao beneficiário José Geraldo Cordeiro Alves, viúvo da ex-servidora Maria Helena Baccarin Cordeiro, seja verificado se está sendo observado o teto constitucional sobre a soma dos proventos recebidos pelo interessado a título da pensão civil de peça n.º 2, juntamente com a aposentadoria do pensionista no cargo de auditor-fiscal da Receita Federal do Brasil (peça n.º 6) ". O fundamento para tal verificação é o Tema 359, de repercussão geral, exarado pelo Plenário do Supremo Tribunal Federal:
"Ocorrida a morte do instituidor da pensão em momento posterior ao da Emenda Constitucional nº 19/1998, o teto constitucional previsto no inciso XI do artigo 37 da Constituição Federal incide sobre o somatório de remuneração ou provento e pensão percebida por servidor". 
4. Em sua resposta, o TRE/SP explicou que ainda não está aplicando o referido entendimento, em vista da possibilidade de alteração do julgamento do Recurso Extraordinário 602584 até que ocorra o trânsito em julgado.
5. Ao analisar a referida peça, a Sefip registrou que o somatório dos proventos de pensão civil recebidos pelo beneficiário com os proventos de aposentadoria no cargo de auditor da Receita Federal atinge o valor de R$ 43.327,82, superior ao teto remuneratório do serviço público.
6. Anotou, ainda, que o óbito da servidora é posterior à EC 19/98 e, considerando o já mencionado Tema 359, cujo trânsito em julgado ocorreu em 26/3/2021, propõe, em consonância com o MP/TCU, julgar ilegal o ato analisado neste processo. 
7. Analisando mais detidamente a questão, penso que deve ser dado outro desfecho ao processo. 
8. De fato, não há qualquer ilegalidade que macule a concessão que ora se aprecia, analisada e considerada aderente à legislação pela primeira instrução da Sefip. No entanto, é pertinente a observação feita pelo Ministério Público junto ao TCU, no sentido da obrigatoriedade da limitação ao teto constitucional do somatório dos proventos de aposentadoria e pensão percebidos pelo interessado.
9. A verificação da sujeição dos pagamentos ao teto constitucional, a meu ver, é um procedimento administrativo que deve ser feito de maneira contínua, inclusive diante da possibilidade de alteração futura desse limitador. Uma extrapolação desse teto, no entanto, como a aqui verificada, deve ser objeto de determinação tendente a regularizá-la, mas não possui o condão de converter em ilegal um ato sobre o qual não se constatou qualquer irregularidade. Dito de outra maneira, uma desconformidade na sujeição do (s) pagamento (s) ao limite constitucional não muda a essência do ato, cuja legalidade, uma vez constatada, deve ser reconhecida por este Tribunal. 
10. Sendo assim, a solução que me parece mais adequada é a aplicação do disposto no art. 6º, § 2º, da Resolução TCU 206/2007, com a redação dada pela Resolução TCU 237/2010, verbis:
"§ 2º Os atos que estiverem dando ensejo, no momento de sua apreciação de mérito, a pagamentos irregulares, mas que não apresentem inconsistência ou irregularidade em sua versão submetida ao exame do Tribunal, serão considerados legais, para fins de registro, com determinação ao órgão ou à entidade de origem para que, no prazo de 15 (quinze) dias, adote as medidas cabíveis com vistas à regularização dos pagamentos indevidos constatados na ficha financeira do interessado." (grifei) 
11. Desse modo, cabe considerar legal o ato em apreciação, sem prejuízo de expedir determinação ao Tribunal Regional Eleitoral de São Paulo para que adeque o valor da pensão paga ao beneficiário José Geraldo Cordeiro Alves, de modo que a soma dos proventos por ele percebidos a título de aposentadoria e de pensão civil, se limite ao teto constitucional previsto no XI do art. 37, da Constituição Federal. 
	Ante o exposto, voto no sentido de que o Tribunal adote a minuta de deliberação que ora submeto à apreciação deste Colegiado.
TCU, Sala das Sessões, em.
JORGE OLIVEIRA 
Relator